臺灣高等法院刑事判決　　　　　　　100年度交上易字第189號
　　上　訴　人
　　即　被　告　胡春生
上列上訴人因過失傷害案件，不服臺灣臺北地方法院100 年度交
易字第32號，中華民國100 年5 月2 日第一審判決（起訴案號：
臺灣臺北地方法院檢察署99年度調偵字第1418號），提起上訴，
本院判決如下：
    主  文
原判決撤銷。
胡春生因過失傷害人，處拘役參拾日，如易科罰金，以新臺幣壹
仟元折算壹日。
    事  實
一、胡春生於民國99年4月9日晚上10時8分許，騎乘車號K3P-175
    號重型機車沿臺北市○○區○○路由南往北方向行駛，途經
    臺北市○○區○○路與長春路交叉路口前時，本應注意該路
    段時速限制為50公里，且應注意車前狀況，隨時採取必要之
    安全措施，而當時天候晴、夜間有照明、柏油路面乾燥無缺
    陷且無障礙物、視距良好，並無不能注意之情事，竟疏未注
    意車前狀況，貿然以時速60至70公里之速度超速行駛，適有
    黃兆賢騎乘車號P22-680號重型機車，沿松江路自南往北方
    向行駛，因閃避其他後方來車，變換行向疏未注意其他車輛
    ，驟然減速向左方偏行，胡春生一時閃煞不及，致其所騎乘
    之機車右前車頭與黃兆賢騎乘之機車左後車尾發生碰撞，黃
    兆賢因而人車倒地，並受有近端腓骨閉鎖性骨折、胝骨閉鎖
    性骨折、背挫傷，膝、小腿（大腿除外）及足踝開放性傷口
    ，伴有併發症等傷害。胡春生於肇事後留在現場，於犯罪未
    發覺前，向前來處理之警員自首承認為肇事人，並自願接受
    裁判。
二、案經黃兆賢訴由臺北市政府警察局中山分局報請臺灣臺北地
    方法院檢察署檢察官偵查起訴。
    理  由
一、被告以外之人於審判外之言詞或書面陳述，除法律有規定者
    外，不得作為證據，刑事訴訟法第159條第1項固有明文；惟
    被告以外之人於審判外之陳述，雖不符同法第159條之1至之
    4 規定，而經當事人於審判程序同意作為證據，法院審酌該
    言詞陳述或書面陳述作成時之情況，認為適當者，亦得為證
    據。又當事人、代理人或辯護人於法院調查證據時，知有第
    159條第1項不得為證據之情形，而未於言詞辯論終結前聲明
    異議者，視為有前項之同意，同法第159條之5亦定有明文。
    查本判決所引用之各該被告以外之人於審判外之陳述（包含
    書面陳述）雖均屬傳聞證據，然上訴人即被告胡春生於本院
    準備程序中僅表示對車速及告訴人所言有意見，惟並未就證
    據能力為爭執（見本院卷第55頁），亦未於言詞辯論終結前
    聲明異議，本院審酌上開證據資料製作時之情況，尚無違法
    取得及證明力明顯過低之瑕疵，認以之作為證據應屬適當，
    而其餘所依憑判斷之非供述證據，本院亦查無有何違反法定
    程序取得之情形，爰逕依刑事訴訟法第159條之5第2 項規定
    ，認前揭證據資料均有證據能力。
二、訊據被告固不否認有於上揭時、地與告訴人黃兆賢發生車輛
    碰撞事故，並因而造成告訴人受有上述傷害，惟矢口否認有
    何過失傷害犯行。辯稱：是告訴人駕駛行為有過失才會發生
    本案，告訴人突然從我前方插入，二車相距很近，伊無法閃
    避，伊沒有過失，超速僅係伊自己的感覺，超速並非事發主
    因云云。經查：
  (一)按所謂信賴原則，在道路交通事故之刑事案件上，係指參與
    交通行為之一方，遵守交通法規秩序，得信賴同時參與交通
    行為之對方或其他人，亦必會遵守交通法規秩序，不致有違
    反交通法規秩序之行為發生，因此，對於對方或其他人因違
    反交通法規秩序之行為所導致之危險結果，即無注意防免之
    義務，從而得以免負過失責任；惟對於該對方或其他人不致
    發生違反交通法規秩序之行為，若無期待可能性，或行為之
    一方對於危險結果之發生，若稍加注意即能認識並予避免者
    ，仍不能免除其注意義務，即無上開原則之適用（最高法院
    86年度台上字第2462號裁判意旨參照）。又按汽車駕駛人雖
    可信賴其他參與交通之對方亦能遵守交通規則，同時為必要
    之注意，謹慎採取適當之行動，而對於不可知之對方違規行
    為並無預防之義務，然因對於違規行為所導致之危險，若屬
    已可預見，且依法律、契約、習慣、法理及日常生活經驗等
    ，在不超越社會相當性之範圍應有注意之義務者，自仍有以
    一定之行為避免結果發生之義務。因此，關於他人之違規事
    實已極明顯，同時有充足之時間可採取適當之措施以避免發
    生交通事故之結果時，即不得以信賴他方定能遵守交通規則
    為由，以免除自己之責任（最高法院74年度台上字第4219號
    判例意旨參照）。再按，行車速度依速限標誌或標線規定，
    無速限標誌或標線規定，行車時速不得超過50公里。且汽車
    行駛時，駕駛人應注意車前狀況，並隨時採取必要之安全措
    施，道路交通安全規則第93條第1 項第1款、第94條第3項亦
    有明定。
  (二)被告確有於上揭時、地，以60至70公里左右之時速騎乘機車
    與告訴人所騎乘之機車發生碰撞，致告訴人受有上述傷害等
    情，業據被告於案發後員警製作談話紀錄表時供稱：伊是以
    時速60至70公里行進等語，有交通事故談話紀錄表可查（偵
    卷第12頁）；於偵訊時供稱：時速約60公里等語（偵卷第40
    頁）；於原審審理時供稱：伊是在公車專用道的隔壁車道，
    撞到之前不知道告訴人在哪個車道，伊當時的時速感覺是超
    過60公里等語（原審卷第48頁反面），且經告訴人指述綦詳
    ，復有馬偕紀念醫院診斷證明書、道路交通事故現場圖、交
    通事故談話紀錄表、道路交通事故補充資料表、道路交通事
    故調查報告表（一）、（二）、現場照片附卷可稽，是被告
    嗣於本院中改辯稱超速僅係伊自己主觀認知，實際上不知道
    有無超速，無客觀證據證明超速云云，顯係卸責之詞，不足
    採憑。
  (三)又本院就本件事故送請臺北市車輛行車事故鑑定委員會鑑定
    ，其鑑定意見認：胡春生騎乘K3P-175 號重型機車，涉嫌超
    速行駛（自稱時速60至70公里），為肇事次因；黃兆賢騎乘
    P22-680 號重型機車，變換行向未注意其他車輛，為肇事主
    因，有臺北市交通事件裁決所函附臺北市車輛行車事故鑑定
    委員會鑑定意見書在卷可稽（本院卷第37至39頁）。被告於
    本院中雖辯稱係告訴人駕駛行為有過失才會發生本案，告訴
    人突然從伊前方插入，二車相距很近，伊無法閃避，伊沒有
    過失云云。惟告訴人雖有變換行向未注意其他車輛之過失，
    然被告肇事當時天候晴、夜間有照明、柏油路面乾燥無缺陷
    且無障礙物、視距良好，並無不能注意之情事，且依常理判
    斷，汽車行駛時，駕駛人自得預見他人車輛於行進間隨時有
    變換行向之可能，本應於法定行車時速內與前方車輛保持安
    全距離，並隨時注意車前狀況以採取必要之安全措施，此項
    注意義務並不超越社會相當性之範圍；是被告騎乘機車行駛
    於車道，理應保持法定行車時速，與前方人車保持適當之距
    離，以便隨時採取必要之安全措施（如煞車或閃避他人車輛
    等），以防止意外之發生，然被告卻貿然以60至70公里之時
    速超速行駛，且於案發前未注意前方告訴人車行方向致無法
    煞停而撞擊告訴人機車後輪，足見被告確有超速行駛及未注
    意車前狀況之情事，並因而造成告訴人受有上開傷害，倘被
    告保持法定行車時速並注意車前狀況即能認識並予以避免，
    是自不能免除其注意義務，被告駕駛行為顯有過失甚明，且
    與告訴人所受傷害間有因果關係。至告訴人就本件車禍之發
    生雖與有過失，惟被告既有上開超速及未注意車前狀況之過
    失，業如前述，揆諸前開說明，被告既未盡相當之注意義務
    以防止危險發生，則其自無從主張信賴原則而免除過失責任
    。是被告辯稱伊有信賴原則之適用，係告訴人駕駛行為有過
    失才會發生本案，伊無法閃避，伊沒有過失云云，均無足採
    。
  (四)綜上所述，本件被告既因超速且未注意車前狀況，以隨時採
    取煞停之必要措施，自有過失，告訴人雖就本案車禍事故亦
    與有過失，惟此仍不能解免被告之過失責任。本案事證明確
    ，被告犯行洵堪認定，應依法論科。
三、核被告所為，係犯刑法第284條第1項前段之過失傷害罪。被
    告於肇事後留在現場，於犯罪未發覺前，向前來處理之警員
    自首承認為肇事人，並自願接受裁判，有臺北市○○○○○
    道路交通事故肇事人自首情形紀錄表可查，核與自首要件相
    符，爰依刑法第62條前段規定減輕其刑。
四、原判決對被告予以論罪科刑，固非無見。惟查：本院就本件
    事故送請臺北市車輛行車事故鑑定委員會鑑定，其鑑定意見
    認被告涉嫌超速行駛，為肇事次因，告訴人變換行向未注意
    其他車輛，為肇事主因，原審未及審酌，自有未洽。被告上
    訴意旨主張超速僅係伊自己主觀認知，實際上不知道有無超
    速，無客觀證據證明超速，係告訴人駕駛行為有過失才會發
    生本案，告訴人突然從伊前方插入，二車相距很近，伊無法
    閃避，並無避免事故發生之可能性，伊沒有過失云云，並無
    足取，已如前述，惟原判決既有上揭可議之處，自屬無法維
    持，應由本院將原判決撤銷改判。爰審酌被告超速行駛導致
    發生車禍，造成告訴人受傷，行為確有不當，並參酌被告之
    前科素行、智識能力、生活狀況，告訴人就本件事故之發生
    為肇事主因，被告為肇事次因等雙方之過失程度及告訴人所
    受傷害等一切情狀，量處拘役30日，並諭知易科罰金之折算
    標準。
據上論斷，應依刑事訴訟法第369條第1項前段、第364條、第299
條第1項前段，刑法第284條第1項前段、第62條前段、第41條第1
項前段，刑法施行法第1條之1，判決如主文。
本案經檢察官張熙懷到庭執行職務。
中    華    民    國   100    年    11    月    29    日
                  刑事第十四庭審判長法  官  張惠立
                                    法  官  遲中慧
                                    法  官  梁耀鑌
以上正本證明與原本無異。
不得上訴。
                                    書記官  莊淑茹
中    華    民    國   100    年    11    月    29    日
附錄：本案論罪科刑法條全文
中華民國刑法第284 條（過失傷害罪）
因過失傷害人者，處6 月以下有期徒刑、拘役或5 百元以下罰金
，致重傷者，處1 年以下有期徒刑、拘役或5 百元以下罰金。
從事業務之人，因業務上之過失傷害人者，處1 年以下有期徒刑
、拘役或1 千元以下罰金，致重傷者，處3 年以下有期徒刑、拘
役或2 千元以下罰金。